【裁判字號】    96,重訴,702
【裁判日期】    970425
【裁判案由】    確認派下權不存在
【裁判全文】
台灣台北地方法院民事判決
原      告  乙○○
訴訟代理人  張世興律師
複  代理人  甲○○
被      告  丙○○
訴訟代理人  王玉楚律師
上列當事人間請求確認派下權不存在事件，本院於中華民國97年
3月27日言詞辯論終結，判決如下：
    主  文
原告之訴駁回。
訴訟費用由原告負擔。
     事實及理由
甲、程序方面：
一、按民法第828條第2項規定所謂應得公同共有人全體之同意
    者，係指對公同共有物之處分（如移轉物權）或其他權利之
    行使（如使用收益、設定負擔）而言，確認派下權關係存否
    ，並非公同共有物之處分行為，亦非對公同共有物之其他權
    利行使行為，應無前開法條之適用（最高法院78年台上字第
    1749號判決意旨參照）。故被告抗辯原告當事人不適格等語
    ，尚有誤會，合先敘明。
二、又祭祀公業為派下員全體公同共有。派下員之多寡，於其公
    同共有權利之大小，有不可分之牽連關係。如果非派下員而
    列為派下員，並享受公同共有權利，對於真正派下員之公同
    共有權，即不能謂無侵害（最高法院70年台上字第992號判
    決意旨參照）。經查，本件原告主張其為祭祀公業陳源安之
    派下員一節，為兩造所不爭執，並有祭祀公業陳源安系統表
    1件在卷可查（見本院卷第50頁），堪信為真實。故原告於
    本件進而主張被告並無祭祀公業陳源安派下員資格，被告列
    名為祭祀公業陳源安之派下員，對原告可享有祭祀公業陳源
    安財產之公同共有權利範圍大小有直接影響等語，參之上開
    說明，即屬有據，應認原告就本件有即受確認判決之法律上
    利益，並予敘明。
乙、實體部分：
一、原告主張及聲明如下：
(一)依司法院20年12月25日院字第647號解釋、最高法院93年台
    上字第467號判決可知，祭祀公產以男系子孫輪管或分割或
    分息，且派下以男係之男子孫為限，出嫁女子之子孫不得為
    派下。而被告之母陳金鳳之父陳水為祭祀公業陳源安之派下
    ，惟陳金鳳為次女且有其他兄弟，加上陳金鳳已嫁予訴外人
    劉文進，冠夫姓而為劉陳金鳳，自不得為派下。當訴外人劉
    文進於41年4月2日死亡，詎劉陳金鳳為矇混申報為祭祀公業
    陳台碩之派下，而於70年6月1日向戶政機關謊稱申報錯誤，
    取消夫姓而為陳金鳳，但因已出嫁，仍非系爭祭祀公業派下
    。況被告自23年1月1日出生即姓劉，為圖謀系爭祭嗣公業財
    產，竟於82年2月9日改從母姓，矇騙祭祀公業陳源安及區公
    所而列為派下，嗣原告於96年1月間辦妥列入祭祀公業陳源
    安之派下員名冊後，始發覺上情，乃提起本訴。
(二)被告之母陳金鳳縱有招贅之情事，惟被告之父劉文進嗣已「
    出舍」而另設一戶獨立生活，陳金鳳並已改從夫姓，被告亦
    隨同改為劉姓，故被告及其母陳金鳳自不得享有祭祀公業陳
    源安之派下權。
(三)原告之聲明：確認被告丙○○就祭祀公業陳源安之派下權不
    存在。
二、被告抗辯及聲明則以：
(一)祭祀公業陳源安實係祭祀公業陳台碩之一支，且祭祀公業陳
    源安實際上亦以祭祀公業陳台碩之祠堂「台碩堂」（址設台
    北市○○區○○街19號5樓）作為集會與辦公之處所，而祭
    祀公業陳源安迄無規約，故派下員資格之得喪變更，當然適
    用祭祀公業陳台碩之成文規約。
(二)而依祭祀公業陳台碩之成文規約所載，被告之母陳金鳳招婿
    被告之父劉文進，進而生子丙○○即被告，依前述規約所載
    ，被告即具有祭祀公業陳源安之派下員資格。惟因光復之初
    登記錯誤，始誤登記被告之姓名為劉德河，然嗣已更正登記
    。
(三)被告否認被告之父劉文進有「出舍」之情事。
(四)被告之聲明：駁回原告之訴。
三、本院得心證之理由：
(一)本件原告主張祭祀公業陳源安並無成文規約一節，為兩造所
    不爭執，堪信為真實。惟祭祀公業陳源安實際上為祭祀公業
    陳台碩之一支，歷來均沿用祭祀公業陳台碩之成文規約而處
    理公業事務，且亦以祭祀公業陳台碩之祠堂「台碩堂」（址
    設台北市○○區○○街19號5樓）作為集會與辦公之處所等
    情，業據被告於本院審理時陳明甚詳，並有原告所提出祭
    祀公業陳源安96年度第一次派下員大會會議記錄（其中載明
    集會之地點、選任管理人、出售公業財產等事宜，見本院卷
    第48頁）及附有祭祀公業陳台碩派下系統表之70年8月25
    日台北市政府民政局公告（見本院卷第13-1頁）等文件影本
    各1份在卷可查，原告復未提出其他證據證明祭祀公業陳源
    安存有其他供為處理該公業事務之依據，是被告抗辯祭祀公
    業陳源安應以祭祀公業陳台碩之規約為判斷派下權存否之依
    據等語，即堪予採信。
(二)按「女性子孫無繼承權，惟如無男性子孫者，得繼承之，但
    出嫁後自然喪失繼承權。若有男姓子孫另有將女性子孫以招
    贅所生子女有冠本公業『陳』姓者，得繼承之。」等語，業
    據祭祀公業陳源安所習用之祭祀公業陳台碩規約書第4條「
    本公業派下權繼承慣例」第3項所明載（見本院卷第115頁）
    。本件原告雖主張被告及其母陳金鳳並無祭祀公業陳源安之
    派下權等語。然查：
  1.訴外人陳金鳳（即被告之母）之父陳水為祭祀公業陳源安之
    派下員一節，為兩造所不爭執。而被告主張：訴外人陳水固
    曾生有一子陳乞，惟陳乞於日本明治38年4月25日出生後，
    於日本明治39年7月8日即已死亡；且訴外人陳金鳳於日本大
    正5年1月18日出生後，嗣於日本昭和5年12月22日招婿劉文
    進（即被告之父），並於日本昭和9年1月1日生子丙○○（
    即被告）等情等語，業據其於本院陳明甚詳，並提出原告不
    爭執其真正（見本院卷第127頁之言詞辯論筆錄）之日據時
    期陳乞之戶籍謄本影本1份為證（見本院卷第117頁），復經
    本院向台北縣政府調取該府82年1月28日82北府民六字第
    23688號函及相關之日據時期戶籍登記謄本查明屬實，此亦
    有該府97年2月15日北府民戶字第0970032498號函及其附件
    資料在卷可稽（見本院卷第210頁至第230頁），是被告主張
    之上開事實，亦堪予採信。訴外人陳金鳳之父陳水既無男性
    子孫如前所述，陳金鳳招婿所生之子（即被告）於出生時亦
    經登記姓名為「丙○○」（見本院卷第218頁之日據時期戶
    籍謄本），則參之上開規約內容，被告抗辯其母陳金鳳具有
    祭祀公業陳源安之派下權等語，即屬有據。
  2.原告雖又主張被告之父劉文進有出舍之情事，被告及其母陳
    金鳳嗣後均已改冠「劉」姓，故渠等已因此而不再具有祭祀
    公業陳源安之派下權等語，然為被告所否認，並抗辯其與其
    母陳金鳳改冠「劉」姓，係因光復後戶籍登記錯誤所致等語
    。經查：
    按所謂出舍，係指有(1)於招婚字訂有出舍之日期或原因、
      (2)於招進後，依雙方議定出舍之日期或原因、(3)為招家逐
        出離戶而不得已脫離招家等情事發生，而致招婿婚姻（
        即贅夫婚）解消，此業經台灣民事習慣調查報告所明載
        （見本院卷第136頁、第175頁），且為兩造所不爭執。
    而被告之父劉文進於經招婿後，即入籍「台南州嘉義郡大
      林庄潭底百五十九番地」（見本院卷第217頁及其背面資
      料），且其於41年4月2日死亡前，均世居於前揭戶籍地址
      （見本院卷第140頁之戶籍謄本，前揭地址嗣重編為嘉義
      縣大林鄉○○里○鄰○○路28號），並無離開招戶而另立
      一戶之事實，此亦有原告所提出之戶籍謄本及前揭台北縣
      政府97年2月15日北府民戶字第0970032498號函所附日據
      時期戶籍謄本各1份在卷可參（見本院卷第140頁、第217
      頁、第218頁）。
    此外，原告於本院審理時亦未提出證據證明被告之父劉
      文進曾經其招家逐出離戶、於招婚字訂有出舍之日期或
      原因、劉文進於招進後，曾與招家議定出舍之日期或原
      因等事實。換言之，原告於本院審理時並未舉證證明被告
      之父劉文進有前揭台灣民事習慣調查報告所指「出舍」之
      情事，是原告主張被告之母陳金鳳與被告之父劉文進之贅
      夫婚業已解消而不具祭祀公業陳源安之派下權等語，即難
      憑採。
  3.被告之母陳金鳳既具有祭祀公業陳源安之派下員資格如前所
    述，而陳金鳳業於85年5月12日過世，被告亦因初次設籍申
    報錯誤而更正登記並回復其出生時之姓名「丙○○」，此亦
    有陳金鳳之戶籍謄本（見本院卷第178頁）、前揭台北縣政
    府函及其所附台北縣警察局樹林鎮戶政事務所82年1月18日
    北縣樹戶字第406號函（見本院卷第211頁至第215頁）在卷
    可憑。則依繼承之法理及首揭規約之說明，被告主張其亦具
    有祭祀公業陳源安之派下員資格等語，即屬有據。
(三)綜上所述，原告主張確認被告丙○○就祭祀公業陳源安之派
    下權不存在，為無理由，應予駁回。
四、本件事證已臻明確，兩造其餘主張陳述及所提之證據，經本
    院斟酌後，認與判決結果不生影響，均毋庸再予論述，附此
    敘明。
五、訴訟費用負擔之依據：民事訴訟法第78條。
中    華    民    國    97    年     4    月    25    日
                  民事第二庭  法  官  黃蓓蓓
以上正本係照原本作成。
如對本判決上訴，須於判決送達後20日內向本院提出上訴狀。
中    華    民    國    97    年     4    月    25    日
                              書記官  賴敏慧


司法院資訊處製作；財團法人民間司法改革基金會備份。
